【裁判字號】    98,訴,578
【裁判日期】    990623
【裁判案由】    土地使用編定
【裁判全文】
高雄高等行政法院判決
                                       98年度訴字第578號
                                  民國99年6月9日辯論終結
原      告  甲○○○
訴訟代理人  陳惠  律師
被      告  臺南縣政府
代  表  人  乙○○  縣長
訴訟代理人  丁○○
上列當事人間土地使用編定事件，原告不服內政部中華民國98年
7月22日台內訴字第0980081649號訴願決定，提起行政訴訟，本
院判決如下：
    主  文
原告之訴駁回。
訴訟費用由原告負擔。
    事實及理由
一、程序事項：
    按「訴狀送達後，原告不得將原訴變更或追加他訴。但經被
    告同意，或行政法院認為適當者，不在此限。被告於訴之變
    更或追加無異議，而為本案之言詞辯論者，視為同意變更或
    追加。有下列情形之一者，訴之變更或追加，應予准許：．
    ．．2.訴訟標的之請求雖有變更，但其請求之基礎不變者。
    」行政訴訟法第111條第1項、第2項、第3項第2款定有明文
    。本件原告原訴之聲明（二）「被告對於原告所有坐落臺南
    縣官田鄉○○○○段（下稱番子渡頭段）259-11、259-17、
    259-23地號等3筆土地，應作成准予更正為甲種建築用地之
    行政處分。」嗣於言詞辯論終結前，又具狀變更訴之聲明（
    二）為「被告對於原告所有坐落臺南縣官田鄉○○○○段25
    9-11地號土地（下稱系爭土地）如附圖（詳附件）所示黃色
    部分面積742㎡，應作成准予辦理分割及更正為甲種建築用
    地之行政處分。」經核原告變更訴之聲明，係本於同一請求
    基礎，而與行政訴訟法第111條第3項第2款規定相符，且無
    礙被告之防禦及訴訟之終結，被告訴訟代理人對此亦無異議
    （參本院民國99年6月9言詞辯論筆錄），爰予准許。
二、事實概要︰
    緣原告所有系爭土地，編定為一般農業區交通用地，原告於
    97年8月20日向臺南縣麻豆地政事務所（下稱麻豆地政事務
    所）申請將上揭土地更正編定為甲種建築用地，該地政事務
    所以97年11月3日所地用字第0970008782號函轉被告辦理，
    嗣經被告以97年11月21日府地用字第0970252752號函復否准
    。原告不服，提起訴願，經遭決定駁回，遂提起本件行政訴
    訟。
三、本件原告主張︰
（一）訴願決定雖以系爭土地現況為空地，而曾存在系爭土地上
      之臺南縣官田鄉渡頭村三塊厝7-30號房屋（下稱系爭房屋
      ），亦於95年5月15日申報拆除，並註銷房屋稅籍，則申
      請更正編定之系爭房屋是否在建管前或農業用地編定前已
      建築使用，無從認定，且其使用狀況、位置、面積範圍均
      難以審認，亦無法從航照圖上判別，而駁回原告之訴願。
      惟依「製定非都市土地使用分區圖及編定各種使用地作業
      須知」（下稱作業須知）第22點規定，機關辦理土地更正
      編定，於土地所有權人檢具確於「編定前或公告編定期間
      已變更使用」之「合法證明文件」，即應參照作業須知第
      9點第2款編定原則表及說明為編定。再依被告97年9月18
      日府工使字第0970209001號函：「說明二、都市計畫區外
      ，係自66年1月19日起實施建築管理，有關66年1月19日前
      之建築構造物是否為舊有合法房屋，須以舊有合法房屋證
      明文件（如：自來水公司所核發之申請接水證明、電力公
      司所核發之申請接電證明、稅捐單位所核發之稅籍證明、
      戶政單位所核發之戶口遷入證明等文件之一）認定之。」
      系爭土地於65年6月1日被告辦理使用地編定公告前已蓋有
      系爭房屋，供營業與住家使用，已變更土地之使用。該門
      牌房屋設有稅籍（編號：00000000000，64年10月13日設
      籍），依上揭被告97年9月18日府工使字第0970209001號
      函之意旨，已可認定為舊有合法房屋，並有被告98年12月
      25日府工使字第0980309514號函為證。系爭房屋既係被告
      「實施建築管理前」之「舊建築」，依當時建築，本無庸
      申請建築起造，亦不需房屋平面圖，猶不失其為「舊有合
      法房屋」，是縱被告97年9月15日以府工管字第097019458
      8號函謂查無系爭房屋之申請建築起造，亦查無房屋平面
      圖，仍不足為不利原告申請事實之證明。且依被告所檢附
      現場勘查照片所示，系爭土地係坐落於系爭房屋所在之位
      置、範圍猶清晰可辨，非不能確認，復依臺南縣稅務局所
      檢送系爭房屋房現值核計表，計算該房屋佔地445㎡，參
      酌房屋建蔽率計算（445㎡÷0.6＝742㎡），原告得申請
      辦理地目變更之面積應有742平方公尺。另系爭房屋之稅
      籍資料，再比對65年系爭房屋興建後及95年系爭房屋拆除
      前之航空照相基本圖及實地尚留存之地基，即可證明系爭
      房屋之位置、面積、建築使用時間及使用情形等節。因原
      告非系爭房屋納稅義務人，臺南縣稅務局拒依申請核發系
      爭房屋稅籍資料，而訴願機關不依申請調閱相關房屋稅籍
      證明，亦未實際檢視上揭航空照相基本圖並比對實地尚留
      存之地基，遽依內政部92年9月25日內授中辦地字第09200
      83974號函釋意旨，以實地無合法建物，申請更正編定之
      建物是否在建管前或農業用地編定前已建築使用，無從認
      定，及該建物之使用狀況、位置、面積範圍均難以審認為
      由，駁回訴願，實難令人甘服。是被告應依內政部89年9
      月27日（89）內中地字第8980368號函釋意旨，准予本件
      之申請。
（二）內政部92年9月25日內授中辦地字第0920083974號函釋：
      「說明（一）非都市土地辦理更正編定為一般建築用地，
      仍應依相關規定辦理，『即實地須有合法建物存在』始得
      申辦更正編定為一般建築用地。」之結論，與現行規定不
      符。蓋依作業須知第22點規定，變更土地使用編定之申請
      ，祇須「檢具確於公告編定前或公告編定期間已變更使用
      之合法證明文件」即可，該規定內容十分明確，不待另行
      解釋。「實地須有合法建物存在」，並非上開作業須知所
      定准許變更土地編定之規定內容。上開函釋內容顯已超出
      規定之範圍，既無依據，不足為憑。再依上開函釋內容，
      申請變更土地編定實地需有合法建物存在之理由，無非係
      避免造成核定機關「恐難以審認」、「易造成混淆、糾紛
      或違法情事」、「可能發生錯誤」、「避免可能重複申請
      」等困擾及對核定機關之不作為「預為規避責任」而已，
      「實地有無合法建物存在」，實非客觀上認定事實之必要
      依據，況該可能造成機關核定困擾之因素，亦非無法排除
      。上揭函釋內容無疑以犧牲民眾權益換取執法人員之便利
      ，與行政在積極維護當事人權益之目的相悖，亦不足取。
      又依上揭函釋：「說明（二）．．．因天然災害，實地無
      合法建物存在，土地所有權人．．．，依規提出申請，並
      能檢附政府機關核發之毀損證件，及檢具合法房屋證明文
      件（文件內應載有合法房屋之位置、面積範圍等），其經
      相關單位會勘參考毀損照片或航照圖認定後，亦得予以辦
      理分割及更正編定為一般建築用地。」證明原告上開所謂
      「實地有無合法建物存在，並非客觀上認定事實之必要依
      據」之論述，並非無據。被告非不能依「合法房屋證明文
      件」及「航照圖」等書面資料認定事實。被告對於受天然
      災害之土地所有權人，既准於實地無合法建物存在情形下
      ，僅依書面資料認定事實，無理由以本件實地無建物存在
      ，逕為駁回申請。訴願決定機關以本件實地無合法建物存
      在，「無從認定」、「難以審認」事實為由，駁回訴願，
      明顯違背規定及行政公平、正義原則，並無理由。
（三）又作業須知第18點第1款（原告誤載為第17點第1款）雖規
      定：「直轄市或縣（市）政府自非都市土地使用分區及各
      種使用地編定結果公告之日起，實施非都市使用管制。土
      地所有權人發現土地使用分區界線或使用地編定有遺漏或
      錯誤情事，應於公告之日起30內以書面提出申請更正，．
      ．．。」但並無規定，違反該內容即生失權效果。又依作
      業須知第22點規定，經編定使用之土地，土地所有權人祇
      須「檢具確於公告編定前或公告編定期間已變更使用之合
      法證明文件」，即可依照同作業須知第9點第2款編定原則
      表及說明辦理更正編定，並不以曾依第18點第1款規定，
      以書面提出申請更正為辦理土地更正編定之法定條件。是
      系爭土地原所有權人縱違反規定，未於公告之日起30日內
      以書面提出申請更正，亦不妨礙原告辦理系爭土地更正編
      定之權利。
（四）復依被告99年1月26日府工使字第0990022494號函，雖以
      系爭房屋業已拆除，稅籍資料已註銷為由，註銷其98年12
      月25日府工使字第0980309514號函出具之證明，但該函並
      未否定稅籍資料註銷前系爭房屋之合法性，故不影響系爭
      土地於65年6月1日被告辦理使用地編定公告前，已蓋有合
      法建物，已變更使用之事實。且依作業須知第22點規定，
      申請土地更正編定之權利人係「土地所有權人」，非地上
      物所有權人，是申請人有無同時取得地上物所有權，無關
      申請之准駁。被告99年2月5日府地用字第0990012683號函
      ，以原告（土地所有權人）於拍賣時已知未取得地上建物
      所有權為由，認原告之申請不符規定，顯然有誤等情。並
      聲明求為判決：1.訴願決定及原處分均撤銷。2.被告對於
      原告所有坐落系爭土地如附圖所示黃色部分面積742㎡，
      應作成准予辦理分割及更正為甲種建築用地之行政處分。
四、被告則以︰
（一）依臺南縣稅務局97年9月3日南縣稅房字第0970052248號函
      示：「．．．經查該坐落房屋已拆除，稅籍資料已註銷在
      案．．．。」另因系爭土地係原告拍賣取得，非系爭房屋
      之原納稅義務人，故臺南縣稅務局97年9月10日南縣稅房
      字第0970053585號函否准所請，不予提供該號房屋稅籍資
      料；另麻豆地政事務所97年11月3日所地用字第097000878
      2號函引述該局「系爭房屋，於95年5月30日申報拆除、拆
      除屬實，並註銷房屋稅籍在案」，且函附現場照片確為空
      地。復查被告97年9月15日府工管字第0970194588號函意
      旨：「說明二、旨揭地號經查被告無申請建築起造資料，
      無房屋平面圖可提供。」則系爭土地已為空地，且無相關
      建築資料可稽，與內政部函示辦理更正編定為建築用地規
      定不符，被告依法否准其更正編定為甲種建築用地，與法
      並無不合。
（二）臺南縣非都市土地用地編定公告日期為65年5月31日，原
      告係於94年拍賣取得系爭土地，原土地所有權人未依作業
      須知第18點第1款規定期限內提出申請更正，雖65年航空
      照片上有建築物，僅能推測曾有建築物，無法確認建築物
      之用途、實際坐落位置、面積及範圍，是否屬農業設施亦
      無法釐清（因原依土地法規定編定為農業用地之土地，非
      法變更作建築使用以及依實施都市計畫以外地區建築物管
      理辦法申請建築農舍之土地，仍編為農牧用地），因現況
      已無建築物，且無相關稅籍資料佐證其為合法建築物，被
      告依法駁回申請，依法並無不符等語，資為抗辯，並聲明
      求為判決駁回原告之訴。
五、上開事實概要欄所載之事實，已經兩造分別陳述在卷，並有
    原告之申請書、被告97年11月21日府地用字第0970252752號
    函附卷足稽，洵堪信實。本件兩造之爭點為被告駁回原告更
    正編定系爭土地為甲種建築用地之申請是否適法？爰分述如
    下：
（一）按「區域計畫公告實施後，不屬第11條之非都市土地，應
      由有關直轄市或縣（市）政府，按照非都市土地分區使用
      計畫，製定非都市土地使用分區圖，並編定各種使用地，
      報經上級主管機關核備後，實施管制。變更之程序亦同。
      其管制規則，由中央主管機關定之。」及「依本法第15條
      製定非都市土地使用分區圖、編定各種使用地與辦理非都
      市土地使用分區及使用地編定檢討之作業方式及程序，由
      內政部定之。」區域計畫法第15條第1項及同法施行細則
      第16條分別定有明文。準此，內政部依法律授權所發布「
      作業須知」，舉凡非都市土地使用分區及各種使用地之編
      定與變更，均悉依其規定，核屬有據。次按「合於下列情
      形之一土地，在特定農業區、一般農業區及特定專用區編
      為甲種建築用地；在山坡地保育區、森林區及風景區編為
      丙種建築用地：．．．（3）於使用編定結果公告前實際
      已全部（宗）作建築使用或已依法完成基礎工程者。但原
      依土地法規定編定為農業用地之土地，非法變更作建築使
      用以及依實施都市計畫以外地區建築物管理辦法申請建築
      農舍之土地，仍編為農牧用地。特定農業區、一般農業區
      、山坡地保育區、森林區、風景區及特定專用區內之一宗
      土地，於使用編定結果公告前，部分已作建築使用、已依
      法完成基礎工程者或已領有使用執照者，應於土地使用現
      況調查清冊或卡片內註記，並以各該區之主要用地編定，
      俟土地所有權人申請分割後再予更正編定。其有第2目第3
      子目但書情形者，不得更正編定為各種建築用地。」「經
      編定使用之土地，如土地所有權人檢具確於公告編定前或
      公告編定期間已變更使用之合法證明文件，依照9（2）編
      定原則表及說明辦理更正編定。」「直轄市、縣（市）政
      府辦理非都市土地更正編定、補辦編定、山坡地補註用地
      、註銷編定案件，內政部得授權直轄市、縣（市）政府核
      定。」復為行為時作業須知(91年3月11日修正公布)第9點
      第2款第2目第3子目、第3目、第22點及第23點所明定。
（二）又按「說明：．．．二、有關實施建築管理前之合法建物
      及其面積認定，．．．在限制建地擴展執行辦法、都市計
      畫發布實施及非都市土地使用編定前已建有合法房屋之土
      地，申辦分割及地目變更，於實地勘查時，應由申請人依
      土地登記規則規定檢附相關『證明文件』，該文件『已足
      堪認定為合法建物且載有面積者』，由地政機關『依其文
      件所載面積』辦理，其檢附之證明文件未載有面積或面積
      無法認定者，於申辦分割及地目變更實地勘查時，由地政
      機關之測量單位依實地測量之建物面積認定。惟地政機關
      於實地勘查時，如建物有部分顯係新增建，致發生是否為
      合法建物之疑義，應請建設（工務）單位派員會勘確定後
      再據以辦理。．．．。」「主旨：有關非都市土地辦理更
      正編定為一般建築用地實地是否須有合法建物存在一案，
      請依會商結論辦理，並轉知所屬地政事務所。說明：本案
      ．．．會商獲致結論如后：（一）非都市土地辦理更正編
      定為一般建築用地，仍應依現行相關規定辦理，即實地須
      有合法建物存在始得申辦更正編定為一般建築用地。其理
      由如下：1.基於非都市土地辦理更正編定為一般建築用地
      ，必須符合編定時之相關規定，故原有合法建物存在係辦
      理更正編定重要依據，如實地無合法建物存在，該合法建
      物之使用狀況、位置、面積範圍均難以審認，亦無法從航
      照圖上判別，仍應編為農牧用地之農舍或禽、畜之農業相
      關設施。2.更正案件之建物大部分為老舊房屋，普遍存在
      於多筆土地上或多間房屋編為同一住址，或水、電表共用
      無法區分之情形，如實地無房屋存在，僅以相關書面文件
      審認，易造成混淆、糾紛或違法情事。3.實地有合法建物
      存在，於辦理實地勘查及測量時，始能依據戶政機關核發
      之門牌等認定建物之基地坐落，而不致發生錯誤；如實地
      無合法建物存在，單憑編定前之合法房屋證明文件，除承
      辦人員難以判定其房屋坐落之基地外，當事人亦可能持同
      一合法房屋證明文件再至他筆土地重複申辦更正編定之情
      事。4.實地有合法建物存在，辦理更正編定時較為客觀、
      具體，且經現場勘查並拍照存證可免弊端及爭議之發生。
      5.農林航空測量所提供之航照圖，其拍攝日期與申辦更正
      編定建物之編定公告管制日期及限制建地擴展執行辦法實
      施日期尚有差距，因此，航照圖僅能作參考用；如實地無
      合法建物，其申請更正編定之建物是否在建管前或農業用
      地編定前已建築使用者，仍無從認定。又如欲參照航照圖
      予以辦理分割及更正編定，因該航照圖之比例尺非常小，
      且航照圖與地籍圖之座標不同，其申請分割之確實位置、
      面積及加計法定空地等亦難以認定，故在執行上確實有困
      難之處。（二）另為顧及實際需要，如因天然災害，實地
      無合法建物存在，土地所有權人就合於『製定非都市土地
      使用分區圖及編定各種使用地作業須知』9（2）說明2、3
      規定者，依規提出申請，並能檢附政府機關核發之毀損證
      件，及檢具合法房屋證明文件（文件內應載有合法房屋之
      位置、面積範圍等），其經相關單位會勘參考毀損照片或
      航照圖認定後，亦得予以辦理分割及更正編定為一般建築
      用地。」亦經內政部89年9月27日台（89）內中地字第898
      0368號、92年9月25日內授中辦地字第0920083974號分別
      函釋在案。內政部既為土地使用管制之中央主管機關，其
      基於土地、天然資源保育利用考量，及兼顧農業與工業發
      展所需用地之分配，自得為符合現況之需要，訂頒解釋性
      規定及裁量基準，以協助下級機關或屬官統一解釋法令、
      認定事實及行使裁量權，俾使土地使用計畫及土地使用管
      制事項得以貫徹實施，並充分發揮功能。又上揭函釋以非
      都市土地辦理更正編定為一般建築用地，實地須有合法建
      物存在，並經實地勘查無誤，始得申辦更正編定為一般建
      築用地，其立法目的在於非都市土地辦理更正編定為一般
      建築用地，必須符合編定時之相關規定，故原有合法建物
      存在係辦理更正編定之重要依據，如實地無合法建物存在
      ，該合法建物之使用狀況、位置、面積範圍均難以審認，
      亦無法從航照圖上判別，如實地無房屋存在，僅以相關書
      面文件審認，易造成混淆、糾紛或違法情事，故為因應實
      際需要而所為之規定，與前揭區域計畫法第15條、作業須
      知第22點規定本旨並無不符，本院自得予以援用。又上揭
      函釋（二）之內容，雖以如因天然災害，實地無合法建物
      存在，土地所有權人就合於作業須知第9點第2款第2目、
      第3目規定者，只須檢附政府機關核發之毀損證件，及檢
      具合法房屋證明文件（文件內應載有合法房屋之位置、面
      積範圍等），其經相關單位會勘參考毀損照片或航照圖認
      定後，亦得予以辦理分割及更正編定為一般建築用地。然
      該函釋亦明揭，該特殊規定是為因應天災等不可抗力，致
      建物毀損之實際需要，所為之例外規定，與該函釋（一）
      所述之一般情形不同，自不得予以相互援用。是原告以上
      揭函釋（二）之內容，而認本件更正編定之申請，無須有
      合法建物之存在，委無足取。
（三）經查，系爭土地使用分區原編定為一般農業區，又系爭房
      屋雖於65年5月建造完成，該屋門牌亦於64年10月13日初
      編釘，惟系爭房屋業於95年5月15日申報拆除，並註銷房
      屋稅籍，有系爭土地登記第二類謄本、臺南縣稅務局97年
      9月3日南縣稅房字第0970052248號函、臺南縣房屋稅籍紀
      錄表、臺南縣官田鄉戶政事務所98年12月8日南縣官戶字
      第0980001636號函等影本附卷可稽，亦為原告所不爭執，
      則系爭土地上現已無合法建物存在，亦非因天然災害而毀
      損，揆諸內政部前揭92年9月25日內授中辦地字第0920083
      974號分別函釋意旨，自與得申請更正編定為甲種建築用
      地之規定未合，是被告駁回原告之申請，自無違誤。
（四）次查，被告98年12月25日府工使字第0980309514號函雖載
      有系爭房屋係屬舊有合法房屋等語。惟被告所屬工務處建
      物使用科之技佐梁士豪到庭陳述：「〔法官:（提示被告
      98年12月25日府工使字第0980309514號函、99年1月26日
      府工使字第0990022494號函予證人閱覽）是否為證人所承
      辦之業務？請說明這2件函文之依據及為何不同之答覆。
      〕證人:１.是。2.陳村祥先生於98年12月22日向臺南縣政
      府工務處提出申請，詢問三塊厝7-30號房屋是否為合法房
      屋，被告查明房屋稅籍紀錄表及臺南縣房屋現值核計表登
      載所示建築物於65年5月建築完成，故我答覆為舊有合法
      房屋．．．。後來因接到地政處簽稿會核單，裡面檢附臺
      南縣稅務局97年9月3日南縣稅房字第0970052248號函，該
      函告知房屋已經拆除，而且稅籍已經註銷，表示房屋已經
      沒有了，所以我們才將上開函表示為舊有合法房屋註銷。
      」「人民第一次申請時，為何沒有先查明清楚？證人: 我
      們係針對申請人提出之資料認定，而且僅是證明民國65年
      5月是舊興建完成之房屋。」等語，此有本院99年5月12日
      準備程序筆錄、被告98年12月25日府工使字第0980309514
      號函、99年1月26日府工使字第0990022494號函、被告所
      屬地政處簽稿會核單附卷足稽。是被告前述98年12月25日
      府工使字第0980309514號函文內容所述系爭房屋係屬舊有
      合法房屋乙節，係被告所屬工務處承辦人員僅依原告所附
      之書面資料予以審查所為之函復，嗣經查明臺南縣稅務局
      97年9月3日南縣稅房字第0970052248號函已載明該局實地
      勘查結果，系爭房屋業已拆除，稅籍資料已註銷在案，被
      告乃另以99年1月26日府工使字第0990022494號函，予以
      註銷前述98年12月25日府工使字第0980309514號函所述系
      爭房屋係屬舊有合法房屋之證明，於法尚無不合。是原告
      另稱:依被告98年12月25日府工使字第0980309514號函，
      證明系爭房屋係屬舊有合法建物，被告不得逕予註銷云云
      ，亦不足採。
六、綜上所述，原告上開主張既無足採，則被告以原告申請系爭
    土地更正編定為甲種建築用地，不符合規定為由，否准原告
    之申請，依法尚無違誤；訴願決定予以維持，亦無不合。原
    告提起本件訴訟，求為判決訴願決定及原處分均撤銷，並請
    求被告對於原告所有坐落系爭土地如附圖所示黃色部分面積
    742㎡，應作成准予辦理分割及更正為甲種建築用地之行政
    處分，均無理由，應予駁回。又本件事證已臻明確，兩造其
    餘攻擊防禦方法，核與本件判決結果不生影響，爰不逐一論
    述，附此敘明。
七、據上論結，本件原告之訴為無理由，依行政訴訟法第98條第
    1項前段，判決如主文。
中    華    民    國    99    年    6    月     23    日
             高雄高等行政法院第三庭
                         審判長法官  邱  政  強
                               法官  李  協  明
                               法官  林  勇  奮
以上正本係照原本作成。
如不服本判決，應於判決送達後20日內向本院提出上訴書狀，其
未表明上訴理由者，應於提起上訴後20日內向本院提出上訴理由
書（須按對造人數附繕本）；如於本判決宣示或公告後送達前提
起上訴者，應於判決送達後20日內補提上訴理由書（須附繕本）
。未表明上訴理由者，逕以裁定駁回。
中    華    民    國    99    年    6     月    23    日

                             書記官  林  幸  怡

司法院資訊處製作；財團法人民間司法改革基金會備份。
